【裁判字號】    97,上訴,405
【裁判日期】    970909
【裁判案由】    違反貪污治罪條例
【裁判全文】
臺灣高等法院臺南分院刑事判決         97年度上訴字第405號
上  訴  人  臺灣雲林地方法院檢察署檢察官
上  訴  人
即  被  告  丙○○
            丁○○
上二人共同
選任辯護人  吳萬春律師
上  訴  人
即  被  告  甲○○
選任辯護人  蕭敦仁律師
被      告  戊○○
            乙○○
上二人共同
選任辯護人  徐朝琴律師
上列上訴人因被告違反貪污治罪條例等案件，不服臺灣雲林地方
法院96年度訴字第132號中華民國97年2月22日第一審判決（起訴
案號：臺灣雲林地方法院檢察署95年度偵字第6156號、96年度偵
字第352號、第707號），提起上訴，本院判決如下：
    主  文
原判決關於丙○○共同行使業務上登載不實罪暨其定應執行刑部
分，及甲○○、丁○○部分，均撤銷。
丙○○共同行使從事業務之人，明知為不實之事項，而登載於其
業務上作成之文書，足以生損害於公眾及他人，累犯，處有期徒
刑捌月，減為有期徒刑肆月，如易科罰金，以新臺幣壹仟元折算
壹日。
甲○○依據法令服務於地方自治團體所屬機關而具有法定職務權
限之公務員，對於職務上之行為，收受賄賂，處有期徒刑肆年陸
月、褫奪公權肆年，扣案之犯罪所得新台幣貳拾萬元沒收。
丁○○共同行使從事業務之人，明知為不實之事項，而登載於其
業務上作成之文書，足以生損害於公眾及他人，處有期徒刑陸月
，如易科罰金，以新臺幣壹仟元折算壹日，減為有期徒刑月，
如易科罰金，以新臺幣壹仟元折算壹日。
其他上訴駁回。
上開丙○○撤銷改判部分，與其上訴駁回部分（即違反政府採購
法經判處有期徒刑捌月減為有期徒刑肆月部分），應執行有期徒
刑陸月，如易科罰金，以新臺幣壹仟元折算壹日。
    事  實
一、丙○○前於民國95年間因違反稅捐稽徵法等案件，經原審法
    院以95年度六簡字第234號判處有期徒刑4月確定，於95年6
    月29日易科罰金執行完畢。
二、緣雲林縣二崙鄉公所於95年6月19日上網公告辦理「二崙鄉
    大義崙排水清理等二件工程」【包含大義崙排水清理工程（
    含大義崙大排、田尾大排）及新庄子大排清理工程，下稱本
    件工程】採購案公開招標，訂於同年7月7日上午9時30分開
    標，預算金額為新臺幣（下同）428萬8500元，押標金為21
    萬元，廠商資格為「土木包工業或丙等營造廠（含）以上及
    辦妥土石買賣業之公司或商業登記，其營業項目有土石或砂
    石買賣相關業務者共同投標（聯合承攬）」，履約期限為開
    工之日起30日曆天（嗣於95年6月26日經二崙鄉公所上網更
    正公告改為45日），決標辦法為「訂有底價低於底價最低標
    （發包金額減有價土方金額）得標」。而二崙鄉民楊世彬【
    另經臺灣雲林地方法院檢察署發布通緝中】於95年6月間得
    悉本件工程設計由原無「有價土方」外售項目，改為包含40
    ,205立方公尺「有價土方」外售之項目，並每立方公尺有價
    土方單價設計遠低於市價50元以下，且大義崙大排係未經疏
    濬、底層蘊含優良砂質之土方，認為有利可圖，乃於95 年6
    月17日或18日晚間約6、7時許，在雲林縣西螺鎮某ＫＴＶ處
    向富砂石採取經驗之丙○○，遊說合作投標承攬本件工程，
    丙○○經評估後同意合作，並允諾負責準備投標牌照資料及
    籌措資金，但因其本身資金不足，另找旺呈企業有限公司之
    負責人戊○○參與出資，楊世彬與丙○○2人謀議既定，乃
    基於意圖影響採購結果及獲取不當利益而借用他人名義投標
    之犯意聯絡，由丙○○於95年6月間（17或18日後、22日前
    ），接續向無意參與投標之址設南投縣草屯鎮○○里○○路
    37號1樓之冠寶營造有限公司（下稱冠寶公司）負責人李春
    昇，及址設臺中市○區○○里○○路161號2樓之上喜開發有
    限公司（下稱上喜公司）負責人阮啟倫，分別借用該2家公
    司之營利事業登記證、公司執照及公司大小章等資料，並於
    95年6月22日先行由李春昇、阮啟倫至原審法院公證處辦妥
    冠寶公司及上喜公司「共同投標協議書」之認證，丙○○進
    而於95年7月7日上午7時30分許，在二崙郵局旁某巷子，將
    上開押標金支票、共同投標協議書、上喜公司、冠寶公司之
    相關證件等投標資料交與楊世彬，由楊世彬填妥相關投標資
    料後，將上開投標資料逕向二崙鄉公所投遞，而以該2家公
    司聯合承攬之名義參與本件工程之投標【李春昇、阮啟倫、
    冠寶公司及上喜公司違反政府採購法部分，已經原審法院以
    96年度簡字第77號分別判刑確定，見原審96年度簡字第77號
    卷第24-26頁】。於95年7月7日上午9時30分經二崙鄉公所開
    標結果，由冠寶公司及上喜公司以共同投標（聯合承攬）之
    工程標價415萬元、有價土方標價192萬9840元，兩者相減之
    投標價格為222萬160元（起訴書誤載為220萬160元），經冠
    寶公司及上喜公司優先減價後，工程標價減為410萬元、有
    價土方標價不變，減價後之投標價格為217萬160元，低於底
    價而得標。
三、甲○○為雲林縣二崙鄉公所建設課技士，承辦本件工程採購
    事宜，負責辦理本件工程之委託設計、監造等業務，為依據
    法令服務於地方自治團體所屬機關而具有法定職務權限之公
    務員。於本件工程施工過程，甲○○因職務關係，時常前往
    工地查看，對於施工方法多所指摘，並常以電話告知工地負
    責人丙○○，本件工程有民眾檢舉有盜採砂石嫌疑，造成丙○○等人之壓力。丙○○乃認甲○○係有意刁難，經與楊世
    彬討論後，於95年10月11日中午楊世彬遂在本件工程附近之
    埤塘納骨塔土地公廟涼亭內，向丙○○提議贈送甲○○現金
    20萬元之賄賂，以免再受到甲○○之刁難，丙○○同意後，
    經轉告戊○○，戊○○亦表示同意，遂於95年10月12日中午
    12時許，由戊○○準備20萬元現金，在本件工程之工地與丙○○會面後，2人各自開車前往雲林縣二崙鄉○○路82號之2
    甲○○住處。丙○○、戊○○進入甲○○住處後，先與甲○○短暫寒暄後，即由丙○○向甲○○表示：「李大哥，我們
    陳董（戊○○）說我們公司花費，給你一點指導費用」等語
    ，戊○○即將20萬元現金拿出放置於桌上，而甲○○明知此
    係為其職務上行為之賄賂，竟基於對職務上行為收受賄賂之
    犯意，予以收受，丙○○與戊○○則隨即離去。嗣經臺灣雲
    林地方法院檢察署政風處發現本件工程疑涉有廠商借牌投標
    、圍標、盜採砂石等不法情事，簽請查辦，經臺灣雲林地方
    法院檢察署檢察官追查，甲○○始在檢察官偵查中自白上開
    犯行，並於96年1月31日將20萬元全數繳回。
四、冠寶公司及上喜公司因未實際依契約規定將本件工程捨土運
    往土石資源回收場，致未完成合約中「遠運捨土」之任何數
    量。而沈明信技師事務所雇員侯堂勝實際負責本件工程之現
    場監工業務，自95年10月18日起至同年11月22日止，已虛偽
    登載包商累計完成遠運捨土數量1,520至6,841立方公尺等事
    項於其業務上所製作之監工日誌，並接續向二崙鄉公所提出
    陳報【侯堂勝所涉業務登載不實罪部分，另由原審法院96年
    度訴字第132號以犯罪協商程序判刑確定，見原審一卷第311
    頁】。丙○○因擔心二崙鄉公所會進行合約中「遠運捨土」
    之查證，乃拜託世全石業有限公司之世全土石方資源堆置轉
    運處理場（下稱世全土資場）負責人陳旻詩之兄丁○○協助
    配合，丙○○、丁○○2人遂共同基於行使業務上登載不實
    文書之犯意聯絡，明知冠寶公司及上喜公司根本未將任何捨
    土運入世全土資場，竟於95年11月下旬某日，由丙○○持本
    件工程之「公共工程剩餘土石方運送處理證明文件」（下稱
    「運送憑證四聯單」）第四聯（即粉紅色聯）共600張（文
    件序號：1～400、451～550、601～700，丙○○已在其中共
    599張運送憑證四聯單之「承包廠商或指定實際執行人員」
    欄內蓋妥「丙○○」印文（另文件序號328一紙空白未蓋，
    應係漏蓋），在世全土資場位於雲林縣斗南鎮○○里○○路
    44巷30號辦公室內，交由丁○○所指示之不知情某助理小姐
    ，接續在其中共597張運送憑證四聯單之「收容處理場所簽
    名」欄業務上製作之欄位蓋妥「世全石業有限公司」及負責
    人「陳旻詩」之大小章（另有文件序號136、374、620等3紙
    漏蓋），表示世全土資場已收到冠寶公司及上喜公司聯合承
    攬本件工程之棄土共597輛載運車次（每車次載運14.7立方
    公尺），而共同捏造冠寶公司及上喜公司辦理本件工程已經
    將總數共8775.9立方公尺（14.7×597=8775.9，起訴書誤載
    為8,820）之捨土完成遠運作業之不實事項，而登載於上開
    業務上所製作之運送憑證四聯單，進而並由丙○○向二崙鄉
    公所提出行使之，足以生損害於二崙鄉公所對於承包商請領
    遠運捨土費用審核之正確性及監造沈明信技師核對遠運捨土
    數量之正確性。
五、案經臺灣雲林地方法院檢察署政風室簽請分案後由該署檢察
    官指揮法務部調查局雲林縣調查站偵查起訴。
    理  由
甲、證據能力方面：
一、按被告以外之人於審判外之言詞或書面陳述，除法律有規定
    者外，不得作為證據，刑事訴訟法第159條第1項定有明文。
    本件同案被告丙○○、戊○○於96年1月25日在法務部調查
    局雲林縣調查站（下稱雲林縣調查站）所做之調查筆錄，為
    被告甲○○以外之人於審判外之書面陳述，因被告甲○○及
    其辯護人不同意作為證據使用，又無例外得作為證據之情形
    ，依上開法律規定，自不得作為被告甲○○有無成立犯罪之
    判斷證據。
二、次按證人、鑑定人依法應具結而未具結者，其證言或鑑定意
    見，不得作為證據，刑事訴訟法第158條之3定有明文。本件
    同案被告乙○○於95年12月18日及96年1月30日，在臺灣雲
    林地方法院檢察署檢察官偵訊時，所為有關被告丙○○部分
    之陳述，為被告丙○○以外之人，本質上屬於證人，其立於
    證人之地位而為陳述，並未經具結，依上開法律規定，自不
    得作為被告丙○○有無成立犯罪之判斷證據。
三、再按被告以外之人於審判外之陳述，雖不符合刑事訴訟法第
    159條之1至第159條之4之規定，但經當事人於審判程序同意
    作為證據，法院審酌該言詞陳述或書面陳述作成時之情況，
    認為適當者，亦得為證據；當事人、代理人或辯護人於法院
    調查證據時，知有第159條第1項不得為證據之情形，而未於
    言詞辯論終結前聲明異議者，視為有前項之同意，刑事訴訟
    法第159條之5亦有明文。本件除上開一、二部分外，有關以
    下所引用之所有傳聞陳述或書面，檢察官、被告及其辯護人
    業於本院審理時或表明同意作為證據，或未於本案言詞辯論
    終結前聲明異議，本院審酌該等證據之作成或取得之狀況，
    查無非法或不當取證之情事，與本件待證事項間復具有相當
    之關聯性，以之為本件證據尚無不當，自得作為證據。
乙、實體方面：
壹、有罪部分：
一、事實欄二，關於被告丙○○違反政府採購法部分：
（一）上揭事實迭據上訴人即被告丙○○於雲林縣調查站、原審
      偵審中及本院審理時坦承不諱（95偵6156號卷(一)第67至69
      頁、第73至74頁、第78至79頁，卷(二)第259頁背面至第260
      頁、第276至277頁、第287頁，及原審卷四第183頁），核
      與證人阮啟倫（即上喜公司負責人）、李春昇（即冠寶公
      司負責人）分別於雲林縣調查站、原審偵審中證述之情節
      相符（阮啟倫部分見95他1487號卷第131至133頁、第137
      頁及原審卷一第154頁背面，李春昇部分見95偵6156號卷
      (二)第236至237頁，原審卷一第154頁背面），並有冠寶公
      司與上喜公司之共同投標協議書（95他1487號卷第20至21
      頁）、本件工程之中文公開招標公告資料及其文稿（95他
      1487號卷第3至7頁）、雲林縣二崙鄉公所本件工程之開標
      、決標紀錄、工程估價單、包商單價分析表（95他1487號
      卷第13至19頁）等佐證，堪認被告丙○○之自白與事實相
      符，應可採信。
（二）查被告丙○○既屬非法借牌參與投標，而獲得簽約及後續
      施作本件工程取得對價之機會，即屬非適法之不當利益，
      此觀政府採購法第48條第1項第2款設有「機關依本法規定
      辦理招標，發現有足以影響採購公正之違法或不當行為者
      ，不予開標決標」，同法第50條第1項第3款、第7款、第2
      項設有「投標廠商有借用他人名義投標、其他影響採購公
      正之違反法令行為情形，經機關於開標前發現者，其所投
      之標應不予開標；於開標後發現者，應不決標予該廠商；
      決標或簽約後發現得標廠商於決標前有前項情形者，應撤
      銷決標、終止契約或解除契約，並得追償損失」之規定即
      明，故本件自應認定被告丙○○於主觀上具「獲取不當利
      益」之意圖。
二、事實欄三，關於被告甲○○職務上收受賄賂部分：
（一）訊據上訴人即被告甲○○，固坦承任職於雲林縣二崙鄉公
      所建設課技士，負責辦理本件工程之委託設計、監造等業
      務，為本件工程承辦人，及丙○○、戊○○2人曾於95年
      10月12日前往其住處拜訪，並交付現金20萬元等事實，惟
      矢口否認有何收受賄賂之犯行，辯稱：當時丙○○介紹戊○○來伊家，伊認為純粹是來拜訪的，伊不知道他拿那個
      是什麼意思，也不曉得那裡面是錢，他們離開以後，伊有
      追出去要還他們，但他們走了，後來伊有要把錢退還他們
      ，他們說不用，也不理伊，因伊做工程工作很忙，所以忘
      記了，這是伊的疏忽，伊並無收受賄賂之犯意云云。
（二）經查：
    (一)證人即同案被告丙○○於95年12月25日檢察官偵訊時結證
      稱：本件工程開工後，承辦人甲○○經常赴工地現場察看
      ，發現採取的有價土方有較好，就隨意指摘我們故意挖取
      ，而且每天打數通電話給伊，說有人檢舉我們盜採等等，
      百般為難，該工程變更設計通過後，95年10月12日復工，
      復工前一天中午，楊世彬到工地現場察看後，通知伊過去
      ，2人在埤塘納骨塔土地公廟的涼亭內（工程工地0k+700
      左右）討論，楊世彬有提到甲○○其實也是敢收錢，楊世
      彬就提議贈送20萬元給甲○○，讓甲○○不會再來刁難，
      伊同意後，伊及楊世彬先後都有告訴戊○○，戊○○同意
      後，隔日中午由戊○○準備20萬現金，在工程工地與伊會
      面後，伊等2人各自開車到達甲○○距離工地不遠的住宅
      ，到達時已中午12點多快1點，甲○○獨自1人在家（他有
      回家吃飯習慣），伊及戊○○進入他家後，剛開始沒有提
      到重點，東扯西扯，直到我們要走的時候，由伊向他表示
      ：「李大哥，我們陳董（戊○○）說我們公司私底下自己
      再花一條，給你一點指導費用、意思意思一下，如果有比
      較不周到的地方，施工中的缺失再請指導一下」，戊○○
      就將20萬元現金從包裝的報紙內打開拿出來，當場交給甲○○，他有稍微推一下，後來就收起來，甲○○收下後，
      伊與戊○○即離開等語（見95偵6156號卷(一)第82至83頁）
      。於原審審理時復結證稱：有去過甲○○的家2次，第1次
      去是純粹拜訪認識，第2次是變更設計後，要再開工那時
      左右，記得是開工的第一天還是第二天的樣子，因為施工
      時甲○○都會有刁難的情形，比如說動不動就打電話說我
      們在盜採，或是要求先行除去整個工程段全部的草，楊世
      彬提議說，不然包個20萬給李主辦（即甲○○），這樣他
      比較不會有事沒事刻意刁難，讓工作能否趕快完成，伊說
      這要用錢的，伊沒有辦法作主，不然你直接跟阿毅（戊○○）說，然後伊打電話給阿毅，跟阿毅說，彬哥要建議這
      樣，電話給彬哥聽，他們說一說，後來彬哥就說，什麼時
      候的中午伊在哪裡等阿毅，和阿毅一起過去，當時是伊跟
      戊○○一人開一臺車去的，差不多12點半至1點到達，只
      有甲○○在家，也沒說什麼事情。伊說，不然李大哥，我
      們陳董說，他公司另包個20萬元給你，幫我們指導一下，
      做指導費用，有哪些比較不懂，或是需要程序上怎麼跑，
      比較不懂，請你教我們等話語，完全沒有說，這些錢給他
      是拜託他，我們偷挖他不要來看，因為他沒有那個權力，
      權力是在沈明信那邊，沈明信那邊每天去，每天在監督，
      「指導」是我們做生意人比較婉轉的講而已，那時候20萬
      元好像是用報紙包的樣子，因為從頭到尾錢都是戊○○拿
      的，伊都沒有接到錢，要拿錢給甲○○時，伊有挾帶那句
      話，說這20萬元是要給李大哥你做指導費用的，拿完還有
      寒暄一、兩句後，我們才走的，他也是有客氣，說不用啦
      ，雖說不用還是拿走了等語（見原審卷四第90-94頁）。
    (二)同案被告戊○○於95年12月25日檢察官偵訊時具結證稱：
      丙○○、乙○○說本件工程開工後，承辦人甲○○經常赴
      工地現場察看，改變施工方式，造成我們施工不順利，丙○○說要送他20萬元看他要不要收，大概10月左右伊就和
      丙○○一起到甲○○的住處交給他20萬元等語（見95偵61
      56號卷(一)第89頁）；於96年1月30日檢察官偵訊時亦證稱
      ：甲○○的部分是伊與丙○○一起到甲○○家送20萬元去
      行賄他等語（見95偵6156號卷(二)第287頁）。嗣於原審復
      結證稱：伊有去過甲○○家一次，日期不記得了，是在中
      午的時候，那次是伊攜帶20萬元跟丙○○去，因丙○○說
      工作開工到現在都不太順利，伊不在工地現場，是丙○○
      跟伊說甲○○都會講，類似有刁難的動作，像限制怪手數
      量、施工方式、工作時間等等，丙○○建議伊，說是不是
      要付給甲○○部分費用，楊世彬沒有跟伊提過這件事，是
      丙○○轉述，說楊世彬說是否送個20萬元給甲○○，類似
      花用公關費，在工作上就比較不會刁難，工作會比較順，
      當天伊跟丙○○一人一臺車，丙○○帶伊去，進去甲○○
      家，丙○○跟他講說請教如何施工、討論工地類似這種的
      問題，當天伊攜帶20萬元是用銀行的紙袋包著，是丙○○
      先開口說要把這個東西給甲○○，就是我們公司給他一點
      諮詢費，類似顧問費這樣的話，提到錢的話，伊就把錢放
      在桌上，再寒暄二、三句，我們就走了，離開前，伊並沒
      有跟甲○○說到紙袋裡面放什麼東西，但伊記得丙○○有
      跟他說這給你一點類似顧問費，有提到錢，後來在工地附
      近的檳榔攤有遇到甲○○，他口頭上說他不能收公司這個
      20萬，要退還給我們，但伊跟他說不用等語（見原審卷四
      第99-104頁）。
    (三)被告甲○○於96年1月30日雲林縣調查站及同年月31日檢
      察官偵訊時供稱：伊有收受戊○○、丙○○贈送的20萬元
      賄賂，丙○○約於95年10月間（詳細時間已經忘記）某日
      中午打我行動電話給伊，表示要來拜訪伊，伊跟他說伊不
      在家，希望他不要來（中午伊都回家吃，家人都上學、上
      班不在家），10幾分鐘後，丙○○與戊○○就到伊家，講
      工程上運土的問題，伊請他們日後有問題找監工，丙○○
      或戊○○當場拿給伊以信封包好的20萬元現金，伊當時就
      知道這是錢，就說伊沒有收這個的習慣、推辭，他們堅持
      要送20萬元給伊，錢放了人就走了；幾天後伊在該工程附
      近檳榔攤內遇到戊○○，跟戊○○講要退還20萬元給他，
      戊○○說不用退了；該20萬元已全部用於支出養豬費用及
      家庭開銷等語（見96偵352號卷第15頁、第28頁）。其於
      96年2月13日檢察官起訴移審至原審由法官訊問其被訴罪
      嫌時亦供述：「（你收的20萬元做何用途？）他拿來時，
      我跟他說我沒有這個習慣，我當公務員已經20幾年，今年
      預定要退休了，請他拿回去。」、「（請你先回答我的問
      題？）我要他拿回去，他沒有拿，我就拿去支付家庭費用
      。」等語（見原審卷一第35至36頁）。
    (四)由上開證人即同案被告丙○○、戊○○之先後證述可知，
      其2人就一同前往被告甲○○住處，贈送20萬元現金之細
      節，雖有些許不一致之情形，但其等就當時係受楊世彬之
      提議，於相互討論後，於95年10月間（變更設計後開工左
      右之期間）之某日中午，各別駕車前往被告甲○○住處，
      致贈該現金20萬元，並陳稱做為指導費用之基本事實，則
      均互核一致，並無重大瑕疵可指。且丙○○、戊○○2人
      與被告甲○○並無任何怨隙，其等上開證述亦經檢察官於
      本案起訴涉犯對於公務員為違背職務行賄罪嫌，其等應無
      令己身陷訟累而故為設詞構陷被告甲○○之可能，是其等
      證詞應堪採信。又被告甲○○於96年1月31日檢察官偵訊
      時，已明確坦承於丙○○、戊○○前來其住處拜訪時，即
      知悉其等係贈送現金，並將該現金20萬元收受後，支出於
      養豬費用及家庭開銷而花費殆盡等語；復參以其於96年2
      月13日針對法官訊問其被訴罪嫌時，亦供述當時有說沒有
      這個習慣、請他拿回去等語，益見被告甲○○當時即知丙○○及戊○○係贈送現金無訛。是被告甲○○及其辯護人
      於嗣後法院審理時，再行否認知悉丙○○、戊○○當時之
      來意及辯稱不知其等所贈送之物品為現金云云，顯難認可
      採。
    (五)本件同案被告丙○○、戊○○於交付現金20萬元予被告甲○○時，已陳明該現金係作為被告甲○○於本件施工上之
      指導費用，而被告甲○○為本件工程之公務機關承辦人，
      本件工程施工之相關事項及其監督，均屬被告甲○○之職
      務範圍，此為被告甲○○所不爭執，並有卷附二崙鄉公所
      96年10月16日二鄉建字第0960009329號、96年10月23日二
      鄉建字第0960009504號函所附之施工品質督導及工程協商
      紀錄等相關資料可佐（見原審卷一第172頁以下、第264頁
      以下），是丙○○、戊○○交付該20萬元當屬被告甲○○
      職務上之賄賂，亦堪認定。又被告甲○○於收受該現金20
      萬元後，雖於事後曾向丙○○、戊○○表示欲退還該金錢
      ，然被告甲○○僅口頭上說說，實際上並未退還，業據同
      案被告丙○○、戊○○證述在卷，且被告甲○○自72年間
      即任職於二崙鄉公所，有雲林縣二崙鄉公所96年5月21日
      二鄉人字第0960004454號函及其所附公務人員履歷表（見
      原審卷一第80至94頁）在卷可憑，其擔任公務人員已20餘
      年，當然知悉對於本身職務上之行為，不得收受民眾所交
      付之金錢，且於收到民眾所贈送之貴重禮物或現金，亦應
      依規定陳報政風單位或其主管，然其卻未拒絕收受，並於
      收受該現金後，不僅未依規定向其機關所屬政風單位或主
      管陳報此事，立即繳回該20萬元，反而，竟將該現金花費
      於自己養豬費用及家庭開銷，亦據被告甲○○供述明確，
      其所作所為顯與一般守法公務員之作為有所不符，豈能以
      一時疏失解釋，足認被告甲○○有收受賄賂之犯意，是被
      告甲○○辯稱：當時因工作忙錄、一時疏忽云云；及其辯
      護人為其辯稱：當時被告甲○○並無收受賄賂之犯意云云
      ，要無可採。
    (六)至於同案被告丙○○及戊○○前往被告甲○○住處致贈該
      現金20萬元之日期為何？同案被告戊○○及被告甲○○原
      均僅陳述係於95年10月間，但詳細日期則已不記得。同案
      被告丙○○於偵查中證述係於95年10月11日與楊世彬、戊○○討論後，於翌日即95年10月12日中午與戊○○一同前
      往，嗣其於原審亦證述其第2次前去甲○○住家贈送現金
      20萬元，是於變更設計要再開工的第1天或第2天前往。本
      案上訴後於本院準備程序時，被告甲○○、丙○○、戊○○均確定送錢去給甲○○之時間為95年10月12日中午無訛
      （見本院卷第119至120頁），則同案被告丙○○、戊○○
      係於95年10月12日中午前往被告甲○○之住家拜訪並致贈
      該現金20萬元，洵可認定。
    (七)關於被告甲○○收受丙○○及戊○○所交付之20萬元現金
      ，是否係基於對於違背職務行為而收受賄賂之犯意所為？
      經查：
      檢察官起訴事實係以：被告甲○○為本件工程之公所承
        辦人，施工期間數度前往工地現場察看，發現工地所採
        之有價土方品質甚佳，異乎常情，即出言警告現場人員
        有超挖盜採之嫌疑，造成丙○○等人之壓力，嗣被告甲○○於收受丙○○及戊○○所交付之賄賂20萬元後，即
        「違背工程主辦人應積極監督工程進行、防範盜採等職
        務上行為」「監工態度大為轉變，甚少前往工地察看，
        亦未再關切包商有無超挖、盜採等情事，對包商之施工
        方式亦均無意見」，因認被告甲○○於本案係基於對於
        違背職務之行為而收受賄賂。被告甲○○及其辯護人則
        辯稱：丙○○及戊○○於拜訪交付現金20萬元時，並未
        要求被告甲○○為任何違背職務之行為，且於收受該20
        萬元後，被告甲○○亦未為任何違背職務之行為，仍有
        確實督導本件工程之施工，並未敷衍行事，況本件工程
        是委託沈明信技師事務所監造，並非被告甲○○負責監
        工等語。
      按刑法上之賄賂罪所謂職務上之行為，係指公務員在其
        職務範圍內所應為或得為之行為；所謂違背職務之行為
        ，係指在其職務範圍內不應為而為，或應為而不為者而
        言，最高法院58年臺上字第884號著有判例意旨可資參
        照。查檢察官認被告甲○○收受賄賂20萬元係對於違背
        職務之行為而為，係以同案被告丙○○及戊○○於雲林
        縣調查站及檢察官訊問時之證述為其立論依據。然查依
        同案被告丙○○、戊○○於雲林縣調查站及檢察官偵訊
        時之證述，並未證述到其等交付20萬元與被告甲○○時
        ，有要求、期約被告甲○○為何違背職務之行為，另參
        酌同案被告丙○○於原審審理時明確證述：當時並未要
        求甲○○允諾我們，或是去跟監造施壓力，讓我們去做
        違法的事等語（見原審卷四第87頁背面），足見同案被
        告丙○○、戊○○於贈送20萬元與被告甲○○時，尚難
        認有要求或約定被告甲○○為何違背其職務之行為或意
        圖（詳見後述同案被告丙○○、戊○○被訴違背職務行
        賄罪之無罪部分）。
      又同案被告丙○○於原審審理時另證述：甲○○收受20
        萬元後，工地也有去，對工程還是有意見，只是說我們
        超挖的電話就沒有再打了，態度上是明顯差很多等語（
        同上開審判筆錄）。證人即二崙鄉公所建設課課長劉益
        誠於原審亦結證稱：我自95年8月底至本件工程施工完
        工均擔任建設課課長，大約一星期會到工地督導1到2次
        ，95年11、12月還是有固定去督導，會填寫公出證，且
        照規定每次去都要填寫施工品質督導查證表，但承辦人
        有時認為應該寫的時候才寫，督導日期是甲○○決定安
        排的，一般都是由承辦人跟課長、政風室主任一起去，
        但有時政風室主任不在，實際上督導人是甲○○，因為
        他是承辦人，有該專長，我只是行政上配合，督導通常
        會告訴承包商要按圖施工，看有無超挖，進度要趕的上
        合約書的完工日期，比較專業的問題，如有無超挖，因
        為都是在水面下，就麻煩監造單位沈技師實際去檢測；
        本件工程我並沒有接到民眾檢舉說有超挖或盜採的情形
        ，甲○○也沒有跟我報告過有此情形，在工程末段就是
        大約95年10月底，沈明信有口頭跟我報告說包商有超挖
        的情形，後來檢測過後就用公文直接行文超挖，也有二
        次有向派出所備案，一次是沈明信及甲○○說他們有發
        現超挖，一次是派出所通知我們說有抓到，那次我及甲○○都有去派出所；本件承包商延遲完工部分，甲○○
        有簽請依照合約要罰款6倍，甲○○跟我去督導時，到
        現場的態度，我個人認為前後都是一樣，都是說要按圖
        施工及如期完工等語（見原審97年1月17日審判筆錄）
        ，且依二崙鄉公所提供之職員公出請示單（原審卷一第
        208頁證件存置袋），被告甲○○於95年8月10日、15日
        、16日、17日、21日、22日、25日、30日、同年9月6日
        、12日、28日、同年10月27日、30日、31日、同年11月
        1日、3日、6日、8日、13日、14日、20日、21日、22日
        、23日、24日、27日、28日、29日、30日、同年12月5
        日、18日、19日、27日等均有公出前往本件工程工地督
        導或巡視。復參以證人即油車派出所所長林文水於原審
        審理時亦結證稱：本件工程施工期間，我們派出所接到
        民眾檢舉盜採的不多，大概2、3次，其中有一次於95年
        11月多，應該是公所報案的，我去現場有建設課課長、
        技士及政風室主任，政風室主任認為好像有盜採，可是
        沒有證據，叫我們派出所去看能不能辦他們，當天公所
        甲○○技士說他們有價土方已經到期，不能再運出去，
        過了4、5天的某日早上8、9點，經過時發覺有怪手、卡
        車還在施工，我們有過去瞭解，現場施工人員就聯絡丙○○，他說是公所請他們做的，我們就聯絡公所建設課
        課長、技士2人過來，他們說是堤防的土要回填，不是
        要載走，所以就到派出所寫個工作紀錄簿，請他們確認
        等語（見原審上開同日審判筆錄），亦有該員警工作記
        錄簿在卷可參（見原審卷一第170頁）。由上開同案被
        告丙○○及證人劉益誠、林文水之證述及相關證據可知
        ，被告甲○○於收受20萬元現金後，依然有依其職務前
        往工地督導、巡視，對本件工程施工並非毫無意見，仍
        是要求承包商須按圖施工及如期完工，至於是否超挖、
        盜採仍有所關切，並非如公訴人所指「甚少前往工地察
        看」、「未再關切包商有無超挖、盜採等情事」、「對
        包商之施工方式也均無意見」。
      檢察官雖認被告甲○○於收受20萬元現金後，即違背工
        程主辦人應積極監督工程進行、防範盜採等職務上行為
        ，監工態度大為轉變，甚少前往工地察看，亦未再關切
        包商有無超挖、盜採等情事，對包商之施工方式亦均無
        意見云云，然依檢察官提出之證據及本院所調查之上開
        證據，尚難遽認被告甲○○有公訴人所指上述情形。故
        難認被告甲○○有何對於違背職務之行為而收受賄賂之
        可言。
（三）綜上各點所述，被告甲○○及其辯護人所辯：並無對於職
      務上之行為收受賄賂之犯意云云，並不可採，其收受職務
      上賄賂之犯行已臻明確，自應依法論科。
三、事實欄四－關於被告丙○○、丁○○行使業務登載不實文書
    部分：
（一）訊據被告丙○○及丁○○，均坦承於95年11月下旬某日，
      由被告丙○○持本件扣案之運送憑證四聯單第四聯（粉紅
      色聯），前往世全土資場位於雲林縣斗南鎮○○里○○路
      44巷30號辦公室內，先由被告丙○○於「承包廠商或指定
      實際執行人員」欄內蓋妥「丙○○」印文，再請被告丁○○指示公司小姐接續在「收容處理場所簽名」欄內蓋上「
      世全石業有限公司」及名義負責人「陳旻詩」之大小章等
      事實，惟均矢口否認有何偽造文書之犯行。(一)被告丙○○
      及其辯護人辯稱：該批運送憑證四聯單是因為便宜作業而
      事先製作，又該運送憑證四聯單係依據廢棄物清理法第9
      條規定製作之證明文件，作為證明施工單位業經依據工程
      合約於確定時日，載運若干數量特定土質之土石方到土資
      場，因該批運送憑證四聯單尚未填載：載運內容（土質
      代碼）；承包廠商實際執行人員簽名之時間；駕駛人
      簽名之時間；收容處理場所簽名或用印之時間，內容欠
      缺真正可供證明之上開事項，即不能供證明之用，非屬可
      供行使之用的證明文件，非屬刑法第215條所稱之文書；
      且該運送憑證四聯單已蓋用印章或簽名完成，如嗣後被告
      於施工中確實運送廢棄土方時，如實填寫空白之「載運內
      容之土質代碼」及運送日期時間，該等運送憑證四聯單所
      載內容即與事實相符，沒有所謂的業務登載不實情事；該
      運送憑證四聯單既未填載可供證明的內容，尚不能供證明
      之用，客觀上亦不會生損害於公眾及他人。(二)被告丁○○
      及其辯護人辯稱：運送憑證四聯單係證明文件，證明捨土
      確有運送土資場之用，須相關人員均有蓋章，始能成立，
      否則僅為未完成之文件，且其流程為監造人核章發交業主
      ，承包業主再交給司機，司機運至土資場由土資場蓋章簽
      收，並填載日期，始完成文書之記載，實務運作為求方便
      ，多先由相關單位人員蓋章備用，至司機運達土資場填載
      日期，並以此四聯單作為計算土方、運費之依據，本件運
      送憑證四聯單僅有部分單位人員蓋章備用，並未完成記載
      ，為未完成之文書，不具證明效力，應無業務登載不實之
      犯意可言。
（二）被告丙○○、丁○○之辯解，不足採之理由：
    (一)檢察官於起訴事實雖指本件由被告丙○○提供運送憑證四
      聯單，請被告丁○○在「收容處理場所簽名」欄內蓋妥世
      全土資場及其負責人陳旻詩之大小章之數量僅49張，然經
      原審及本院調取本件扣案物品清單（保管字號：96年度保
      管字第1370號編號72之運送憑證四聯單12冊）（見原審卷
      二第35頁或卷一第262頁），發現該批運送憑證四聯單共
      有600張（粉紅色聯屬第四聯）（文件序號：1～400、451
      ～550、601～700），並非僅檢察官所指之49張，先予敘
      明。
    (二)查該批運送憑證四聯單600張，於「駕駛人姓名駕照及身
      分證字號」及「機具（車輛、船舶）牌號」欄，均已填載
      相關資料，其中共有599張已於「承包廠商或指定實際執
      行人員簽名」欄均蓋妥「丙○○」之印文（另文件序號：
      328一紙空白未蓋，應係漏蓋），於「駕駛人簽名」欄除
      文件序號1～50、101～150等100紙空白未簽名（應係漏簽
      ）外，其餘亦均已簽妥駕駛人之姓名，另該600張中除文
      件序號：136、374、620等3紙外，其餘均已於「收容處理
      場所簽名」欄蓋妥「世全石業有限公司」及「陳旻詩」之
      印文（該3紙應係漏蓋），有該批運送憑證四聯單扣案可
      佐。
    (三)按刑法偽造文書罪章所指「文書」係指足以為表示其用意
      之證明之書面而言（刑法第220條規定則係指準文書），
      是必其書面業已登載足以為表示其用意之證明，始得謂為
      文書。
    (四)被告丙○○於檢察官偵訊時供稱：「（為何會有這些偽造
      的棄土四聯單？）我是先給棄土場蓋章的」、「（棄土四
      聯單是要有運進去才可以製作的，你有運棄土進去嗎？）
      這是便宜作業，我事先請他們蓋了8千多方，司機有簽名
      ，單子上面沒有寫日期」、「（那你為何要偽造這些四聯
      單？）因為公所要我們趕快完工，而監造單位他在工作日
      報表上已記載我們在10月份已運6千多方棄土出去，所以
      我為了彌補，才會偽造8千多方棄土證明。因為棄土場說
      我們一點都沒有運進去拍照，他們也不敢開證明給我們，
      所以我後面才會運那2、3百方棄土進去」等語（見95偵61
      56號卷(一)第80頁）。被告丁○○於檢察官偵訊時亦證述：
      該運送憑證四聯單的蓋章都是我叫我們公司小姐蓋章的，
      正常運送憑證四聯單是廠商把廢土運送進來時要附小張的
      「運送聯單」也就是一般的三聯單，再統計，事後再一次
      製作四聯單讓廠商去報銷，這整個案件都是我跟丙○○談
      的，丙○○實際只有載幾百方進去，是在95年11月份，他
      親自拜託我的，我就請小姐當場蓋給他，聯單是他拿來的
      等語（見95偵6156號卷(二)第252至253頁）。由被告丙○○
      及丁○○上開證述可知，被告丙○○並未實際載運8,000
      多方之土石方進入世全土資場，其與丁○○事先於該批近
      6百張之運送憑證四聯單「收容處理場所簽名」欄上蓋妥
      「世全石業有限公司」及「陳旻詩」之大小章，乃係為證
      明被告丙○○等承包商已將棄土8,820立方公尺（計算式
      ：600×14.7 =8,820）載運入世全土資場內，以符合監造
      單位於監工日報表上記載承包商已完成該部分之遠運捨土
      。是被告丙○○及丁○○主觀上具有業務上登載不實文書
      及行使該業務登載不實文書之犯意聯絡，應堪認定。
    (五)被告丙○○、丁○○及其辯護人雖以該運送憑證四聯單並
      未填載：載運內容（土質代碼）、承包廠商實際執行人員
      簽名之時間、駕駛人簽名之時間、收容處理場所簽名或用
      印之時間等項，即不能供證明之用，非屬刑法第215條所
      稱之文書，客觀上亦不會生損害於公眾及他人云云而如上
      開所辯。然查該批運送憑證四聯單固無法證明所載運之土
      質內容為何，但依其上開已事先印刷好載運之土石方數量
      為14.7立方公尺之記載，於該「收容處理場所簽名」欄上
      蓋妥「世全石業有限公司」及「陳旻詩」印文，已足證明
      冠寶公司及上喜公司等承包商實際執行人員丙○○業已透
      過駕駛載運該每紙14.7立方公尺數量之土石方進入世全土
      資場內，總計為8,775.9（14.7×597=8,775.9）立方公尺
      之土石方，已足以為表示其相當用意之證明，並非如被告
      丙○○、丁○○及其辯護人所指不能供證明之用，應仍屬
      刑法偽造文書罪章所指之文書無疑。
    (六)又雲林縣二崙鄉公所雖函覆原審：本件承包商並沒有將運
      送憑證四聯單向該公所陳報，僅有於開工前提報本案「剩
      餘土石方營運計劃書」等相關協議書，有該鄉公所96年10
      月16日二鄉建字第0960009329號函在卷可參（見原審卷一
      第172頁）。然被告丙○○於原審準備程序時已供述：該
      運送憑證四聯單有拿去二崙鄉公所等語（見原審卷一第15
      4頁），且本件該批扣案之運送憑證四聯單600紙（粉紅色
      聯）係檢調搜索二崙鄉公所時所查扣，此見本件扣案物品
      清單（保管字號：96年度保管字第1370號編號72）上記載
      之所有人為二崙鄉公所即可得知（見原審卷一第262頁、
      卷二第35頁），是本件該批扣案之運送憑證四聯單600紙
      顯已經由被告丙○○提出於二崙鄉公所，亦堪認定。而被
      告丙○○既已將該批扣案之運送憑證四聯單提出於二崙鄉
      公所，則被告丙○○顯已有行使該批文書之行為，即非被
      告所指係便宜作業可以解釋，且雖該運送憑證四聯單上之
      承包廠商實際執行人員簽名、駕駛人簽名、收容處理場所
      簽名或用印之時間尚有欠缺，但其上已記載文件有效期限
      「95年8月至95年11月」，又該批運送憑證四聯單既已提
      出於二崙鄉公所而行使，即可推論該簽名或用印之時間應
      係在提出於二崙鄉公所之前，亦無辯護人所述：『如嗣後
      被告於施工中確實運送廢棄土方時，如實填寫空白之「載
      運內容之土質代碼」及運送日期時間，則該等運送憑證四
      聯單所載內容即與事實相符，並無所謂的業務登載不實情
      事』之可言，是本件扣案之該批運送憑證四聯單並不因為
      各該欄位之簽名或用印時間空白，即不構成刑法偽造文書
      罪章之文書。
    (七)又被告丙○○及丁○○雖於上開檢察官偵訊時證述當時已
      載運2、3百方或幾百方土石方進入世全土資場內云云。惟
      被告丁○○於95年12月5日下午3時許，在世全石業有限公
      司辦公室與檢調人員談話時陳稱：本件工程之棄土，至95
      年12月5日，尚無任何土方進入，亦未申報轉運等語，此
      有雲林地檢署檢察事務官及雲林縣調查站人員至世全土資
      場與被告丁○○之談話主要內容及對話內容光碟1片（見
      95他1487號卷第114頁）。且被告丙○○及丁○○於原審
      及本院審理時，就檢察官起訴事實所指被告丙○○根本未
      將任何捨土運入世全土資場，即於95年11月間某日，在世
      全土資場辦公室內，請被告丁○○在運送憑證四聯單「收
      容處理場所簽名」欄內蓋上世全土資場及其負責人陳旻詩
      之大小章等事實並不爭執，是被告丙○○及丁○○於共同
      偽造及行使本件扣案之該批運送憑證四聯單時，應認尚未
      有任何土石方進入世全土資場。
    (八)又刑法偽造文書罪之成立必須所偽造之文書或於文書登載
      不實之內容「足以生損害於公眾或他人」為要件，所謂「
      足以生損害於公眾或他人」，不以實際發生損害為必要，
      僅以有損害之虞為已足。證人沈明信於原審結證稱：關於
      運送憑證四聯單部分，這件工程因為有3個工地一起在做
      ，當時公司就我跟侯堂勝，我們只能派一個監工，所以我
      就跟侯堂勝說，原則上我們就是顧有價土方的部分，剩餘
      土方的部分，就是由施工單位載運到土資場，屆時土資場
      會開出來運送憑證四聯單，到時候我們數量就是依土資場
      的數量為主，這是我們當初跟施工單位的協議，就是他們
      開完之後，再由我們監造單位簽字，讓我們來計算這個數
      量，計價給廠商，才交給鄉公所等語（見原審97年1月25
      日審判筆錄）。是該批運送憑證四聯單於本件工程亦有可
      能影響到監造單位關於核對遠運捨土數量之正確性，及二
      崙鄉公所對於承包商請領遠運捨土費用審核之正確性，其
      內容不實自足以生損害於監造單位及二崙鄉公所，亦堪認
      定。
（三）綜上所述，被告丙○○、丁○○及其等辯護人所辯，並不
      可採，其二人共同偽造業務上登載不實之文書，並進而行
      使之犯行，已臻明確，應依法論科。
四、論罪科刑之理由：查被告丙○○、甲○○、丁○○之本案犯
    行，其等犯罪行為之時間均在刑法95年7月1日修正施行之後
    ，應逕適用修正後刑法之相關規定，毋庸比較新舊法之適用
    ，合先敘明，茲分敘如下：
（一）被告丙○○部分：
    (一)被告丙○○借用冠寶公司及上喜公司之名義及相關證件，
      以聯合承攬方式，參與本件工程之投標，核其所為係犯政
      府採購法第87條第5項前段之意圖影響採購結果及獲取不
      當利益而借用他人名義及證件投標罪。被告丙○○同時借
      用冠寶公司及上喜公司，以聯合承攬模式，參加本件工程
      之投標，雖有借用2家公司之名義及證件，但僅有一投標
      行為，應僅論以一罪。
    (二)被告丙○○明知並未載運任何棄土進入世全土資場內，竟
      拜託被告丁○○於本件運送憑證四聯單之「收容處理場所
      簽名」欄上業務上製作之文書蓋用「世全石業有限公司」
      及「陳旻詩」印文，以證明業經載運棄土進入世全土資場
      ，嗣並將之向二崙鄉公所提出而行使，核其所為係犯刑法
      第216條、第215條之行使業務登載不實之文書罪。其登載
      不實事項於業務上文書之低度行為，應為行使之高度行為
      所吸收，不另論罪。其先後於本件扣案之運送憑證四聯單
      共597紙上蓋用世全土資場之大小章，係基於單一業務登
      載不實之犯意而為，該行為係在密切接近之時、地，分數
      個舉動以接續或反覆施行之行為，依一般社會通念，難以
      強行分開，在刑法評價上，應論以包括一罪之接續犯（最
      高法院96年臺上字第7052號判決意旨參照）。被告丙○○
      與楊世彬間，就所犯上開違反政府採購法罪之部分；被告
      丙○○與丁○○間，就所犯上開行使業務上登載不實文書
      罪之部分，分別互有犯意聯絡及行為分擔，均為共同正犯
      。又被告丙○○與丁○○利用不知情之世全土資場公司小
      姐為本件業務上登載不實文書罪，係間接正犯。
    (三)於本件工程運送憑證四聯單上之「收容處理場所簽名」欄
      蓋用「世全石業有限公司」及「陳旻詩」之大小章，表示
      已收受施工單位載運棄土方進入土資場之意，具有收據性
      質，屬世全土資場人員即被告丁○○業務上製作之文書，
      而非屬被告丙○○業務上有權製作之文書，被告丙○○就
      此部分所犯業務上登載不實文書罪犯行，係無業務身分之
      人而與有該身分之被告丁○○共同實施犯罪，為身分犯，
      應以共犯論。被告丙○○前於95年間因違反稅捐稽徵法等
      案件，經原審以95年度六簡字第234號判處有期徒刑4月確
      定，於同年6月29日易科罰金執行完畢，有臺灣高等法院
      被告前案紀錄表在卷可按，其受有期徒刑執行完畢，於5
      年內故意再犯本案有期徒刑以上之上開2罪，均為累犯，
      應依刑法第47條第1項規定分別加重其刑。
    (四)檢察官起訴事實固指被告丙○○與被告丁○○僅於49張運
      送憑證四聯單登載不實，亦僅行使該49張運送憑證四聯單
      ，惟除該49張運送憑證四聯單外，尚有548張運送憑證四
      聯單亦同有登載不實及行使之情形，該部分雖未據公訴人
      起訴，然本院認與已起訴部分有接續犯之包括一罪關係，
      為起訴效力所及，本院自應併予審究。
    (五)原審審理結果，(一)就被告丙○○違反政府採購法犯行部分
      ，認其罪證明確，因予適用刑事訴訟法第299條第1項，政
      府採購法第87條第5項前段，刑法第11條前段、第28條、
      第31條第1項、第47條第1項、第41條第1項前段，刑法施
      行法第1條之1，中華民國96年罪犯減刑條例第2條第1項第
      3款、第7條、第9條，並審酌被告丙○○曾有違反稅捐稽
      徵法及偽造文書前科，有卷附臺灣高等法院被告前案紀錄
      表可憑，而政府採購法之制訂目的，在建立公平、公開之
      政府採購程序，以提升採購效率與功能，確保採購品質，
      使政府採購程序回歸市場競爭機制，被告丙○○借用上喜
      公司及冠寶公司之名義及證件，參與本件工程之投標並得
      標，其行為足以影響政府採購制度之正確性及公平性，亦
      使政府採購法欲規範之經由公平競價制度以確保採購品質
      之目的形同虛設，所牽涉之採購金額亦不低，有害於公益
      ，其犯罪後坦承政府採購法部分之犯行，及其犯罪之動機
      、目的、手段，被告之智識程度等一切情狀，量處有期徒
      刑八月，並敘明其犯罪時間係於96年4月24日以前，合於
      中華民國96年罪犯減刑條例應予減刑之要件，並分別諭知
      其減得之刑及諭知易科罰金之折算標準。本院經核，原判
      決此部分認事用法俱無不合，量刑亦稱妥適，被告丙○○
      上訴，否認犯行，為無理由，應駁回其上訴。(二)原審審理
      結果就被告丙○○涉犯刑法行使業務登載不實之文書罪，
      而予論罪科刑，固非無據。惟查被告丙○○此部分所為，
      應係犯刑法第216條、第215條之行使業務登載不實之文書
      罪，但原判決竟載為「係犯刑法第216條、『第214條』之
      行使業務登載不實之文書罪」（見原判決第23頁第9至10
      行），顯然未當，被告丙○○上訴否認此部分犯行，雖不
      足採，然原判決既有上開不當，自屬無可維持，應由本院
      予以撤銷改判，以期適法。爰審酌被告被告丙○○曾有違
      反稅捐稽徵法及偽造文書前科，有卷附臺灣高等法院被告
      前案紀錄表可憑，其未載運棄土進入土資場，為掩飾事實
      ，竟與被告丁○○共同於業務上所掌文書登載不實事項，
      並進而行使，其偽造運送憑證四聯單之數量雖多，但未實
      際造成損害，其對偽造文書部分之事實不爭執，但對其法
      律評價仍有所辯稱，及其犯罪之動機、目的、手段，被告
      之智識程度等一切情狀，量處有期徒刑八月。又其犯罪時
      間係於96年4月24日以前，合於中華民國96年罪犯減刑條
      例應予減刑之要件，並諭知其減得之刑及易科罰金以新台
      幣1千元折算1日之標準，併與上訴駁回部分定其應執行之
      刑及諭知其易科罰金以新台幣1千元折算1日之標準。
（二）被告甲○○部分：
    (一)按貪污治罪條例第5條第1項第3款之對於職務上之行為收
      受賄賂罪，祗須所收受之金錢或財物與其職務有相當對價
      關係，即已成立，且包括假借餽贈等各種名義之變相給付
      在內。又是否具有相當對價關係，應就職務行為之內容、
      交付者與收受者之關係、賄賂之種類、價額、贈與之時間
      等客觀情形加以審酌，不可僅以交付之財物名義為贈與或
      政治獻金，即謂與職務無關而無對價關係（最高法院84年
      台上字第1號判決意旨參照）。又對於職務上之行為收受
      賄賂罪，只須他人交付財物係基於行賄之意思，且該不法
      報酬與公務員之職務行為具有一定之對價關係，而故予收
      受，罪即成立，至其受賄係出於收受人之自動或被動，並
      非所問。查被告甲○○係二崙鄉公所技士，係依據法令服
      務於地方自治團體所屬機關而具有法定職務權限之公務員
      ，負責承辦本件工程，收受承包廠丙○○及戊○○所交付
      之賄賂20萬元作為指導費用或顧問費，與其職務行為具有
      相當對價關係，核其所為係犯貪污治罪條例第5條第1項第
      3款對於職務上行為收受賄賂罪。公訴意旨雖認：被告甲○○上開所為，係犯貪污治罪條例第4條第1項第5款對於
      違背職務之行為收受賄賂罪云云。然查，本件同案被告丙○○、戊○○致贈該賄賂20萬元並未要求被告甲○○為任
      何違背其職務之行為，其等主觀上係希望於本件工程施工
      中，被告甲○○不要再行刁難，依同案被告丙○○、戊○○之證詞，並無法證明被告甲○○有何違背職務之允諾或
      約定，檢察官亦未舉證證明丙○○、戊○○如何對於被告
      甲○○為違背職務之行為交付賄賂，依卷內證據資料，並
      無法認定被告甲○○有何違背職務之行為，自難認定被告
      甲○○係對於違背職務之行為收受賄賂，被告甲○○之行
      為自與貪污治罪條例第4條第1項第5款對於違背職務之行
      為收受賄賂罪有間，已如上述。起訴書認被告甲○○係犯
      貪污治罪條例第4條第1項第5款對於違背職務之行為收受
      賄賂罪，尚有未洽，惟此部分基本社會事實同一，起訴法
      條應予變更。
    (二)次按犯第4條至第6條之罪，在偵查中自白，如有所得並自
      動繳交全部所得財物者，減輕其刑；因而查獲其他共犯者
      ，減輕或免除其刑，貪污治罪條例第8條第2項定有明文。
      所謂「在偵查中自白」，係指被告對於自己所為已經構成
      犯罪要件事實之全部或一部，在偵查中向有偵查犯罪職權
      之公務員坦白陳述而言；至於對阻卻責任或阻卻違法之事
      由，有所主張或辯解，乃辯護權之行使，仍不失為自白（
      最高法院88年台上字第1862號、89年台上字第4513號、93
      年台上字第2870號判決意旨參照）。本件被告甲○○於檢
      察官偵查中已承認：「（你是否收受戊○○、丙○○贈送
      的20萬元賄賂？）有」、「（你收受20萬元詳細情形為何
      ？）丙○○約於95年10月間某日中午……講工程上運土的
      問題，我請他們日後有問題找監工，丙○○或戊○○當場
      拿給我以信封包好的20萬元現金……」等語，顯已對職務
      上收受賄賂之構成犯罪要件事實坦白承認，至其嗣於原審
      及本院審理時雖辯稱：並無收受賄賂之犯意云云，然此係
      在辯解其無收受賄賂之意思，乃辯護權之正當行使，仍不
      影響其原先在偵查中自白之效力。是被告甲○○在偵查中
      自白受賄犯行，並將不法所得財物20萬元全部自動繳交，
      亦有臺灣雲林地方法院檢察署贓證物款收據存卷足憑（96
      偵352號卷第36頁背面），依上開說明自仍得依貪污治罪
      條例第8條第2項前段規定減輕其刑，爰依該規定減輕其刑
      。
    (三)原審審理結果，認被告甲○○確有此部分犯行，而予論罪
      科刑，固非無據。惟查刑法第10條第2項公務員之定義，
      已於94年2月2日修正公布，於95年7月1日施行，修正後之
      規定：「稱公務員者，謂下列人員：一、依法令服務於國
      家、地方自治團體所屬機關而具有法定職務權限，以及其
      他依法令從事於公共事務，而具有法定職務權限者。二、
      受國家、地方自治團體所屬機關依法委託，從事與委託機
      關權限有關之公共事務者。」，貪污治罪條例第2條關於
      公務員之規定，亦為配合上開刑法公務員規定之修正，於
      95年5月5日修正貪污治罪條例第2條關於公務員之規定為
      「公務員犯本條例之罪者，依本條例處斷」，而被告甲○○係二崙鄉公所技士，為依據法令服務於地方自治團體所
      屬機關而具有法定職務權限之公務員，本案被告甲○○之
      犯行在上開法律修正之後，應逕適用修正後之法律，無新
      舊法比較適用問題，查原判決於理由欄固已依新修正法律
      為說明，但主文欄仍按修正前公務員之定義，載為「甲○○依據法令從事於公務之人員」，顯有主文與理由矛盾之
      違法。被告甲○○上訴否認其所收受之20萬元係賂賄，雖
      不足採，然原判決既有上開不當，自屬無可維持，應由本
      院就該部分予以撤銷改判，以期適法。爰審酌被告甲○○
      前無任何犯罪紀錄，有卷附臺灣高等法院被告全國前案紀
      錄表可按，素行尚良好，任職公務員已20餘年，於本案擔
      任鄉公所技士，因承辦工程，而收受廠商主動交付之賄賂
      ，其犯罪之動機、目的，所用手段尚平和，收受賄賂之金
      額非鉅，犯罪後於偵查中自白，並已自動繳回上開賄賂，
      惟於本院審理時猶仍有所辯解，飾詞卸責，難認有所悔悟
      之態度等一切情狀，量處有期徒刑4年6月，並依貪污治罪
      條例第17條、刑法第37條第2項規定宣告被告甲○○褫奪
      公權4年。另按犯第4條至第6條之罪者，其所得財物，應
      予追繳，並依其情節分別沒收或發還被害人，貪污治罪條
      例第10條第1項定有明文。又職務上之行為收受賄賂罪所
      侵害之法益，為國家之官箴，交付賄賂之人，並非被害人
      ，法律無保護之必要，故法院對於犯該罪之被告，應依同
      條例第10條諭知沒收賄款，不能將該款發還交付賄賂之人
      （最高法院80年度台上字第1546號判決參照）。本件被告
      甲○○所為係犯對於職務上行為之收受賄賂罪，其所收受
      之賄賂20萬元，依上開規定及說明，不能將該款項發還交
      付賄賂之人，且被告甲○○於檢察官偵查中已全部繳與國
      庫，已如上述，自毋庸再諭知追繳，爰僅就該扣案之犯罪
      所得20萬元予以宣告沒收。
（三）被告丁○○部分：
    (一)核被告丁○○所為，係犯刑法第216條、第215條之行使業
      務登載不實之文書罪。其登載不實事項於業務上文書之低
      度行為，應為行使之高度行為所吸收，不另論罪。其先後
      於本件扣案之運送憑證四聯單共597紙上蓋用世全土資場
      之大小章，係基於單一業務登載不實之犯意而為，該行為
      係在密切接近之時、地，分數個舉動以接續或反覆施行之
      行為，依一般社會通念，難以強行分開，在刑法評價上，
      應論以包括一罪之接續犯（最高法院96年臺上字第7052號
      判決意旨參照）。被告丁○○與丙○○間，就所犯上開行
      使業務上登載不實文書罪部分，具有犯意聯絡及行為分擔
      ，均為共同正犯。其利用不知情之世全土資場公司小姐為
      本件業務上登載不實文書罪，係間接正犯。
    (二)於本件工程運送憑證四聯單上之「收容處理場所簽名」欄
      蓋用「世全石業有限公司」及「陳旻詩」之大小章，表示
      已收受施工單位載運棄土方進入土資場之意，具有收據性
      質，屬世全土資場人員即被告丁○○業務上製作之文書，
      而非屬被告丙○○業務上有權製作之文書，被告丙○○就
      此部分所犯業務上登載不實文書罪犯行，係無業務身分之
      人而與有該身分之被告丁○○共同實施犯罪，為身分犯，
      應以共犯論。檢察官起訴事實固指被告丁○○與被告丙○○僅於49張運送憑證四聯單共同登載不實並行使之，惟除
      該49張運送憑證四聯單外，尚有548張運送憑證四聯單亦
      有登載不實及行使之情形，該部分雖未據公訴人起訴，然
      本院認此部分與已起訴部分有接續犯之包括一罪關係，為
      起訴效力所及，本院自應併予審究。
    (三)原判決認被告丁○○有此部分犯行，而予論罪科刑，固非
      無據。惟查被告丁○○所為，應係犯刑法第216條、第215
      條之行使業務登載不實之文書罪，但原判決竟載為「係犯
      刑法第216條、『第214條』之行使業務登載不實之文書罪
      」（見原判決第27頁第6行），顯有未當，被告丁○○上
      訴否認有本案犯行，雖不足採，然原判決既有上開不當，
      自屬無可維持，應由本院予以撤銷改判，以期適法。爰審
      酌被告丁○○並無任何犯罪前科，有卷附臺灣高等法院被
      告前案紀錄表可憑，素行尚良好，於業務上不知據實記載
      ，卻受被告丙○○之託，在業務上所掌文書登載不實事項
      ，其偽造運送憑證四聯單之數量雖多，但未造成實際損害
      ，且係配合被告丙○○之要求，及念其犯後對檢察官起訴
      之事實坦承，僅對法律評價有所爭執，暨其犯罪之動機、
      目的、手段及所生損害等一切情狀，量處有期徒刑六月併
      諭知易科罰金之折算標準。又其犯罪時間係於96年4月24
      日以前，合於中華民國96年罪犯減刑條例應予減刑之要件
      ，並諭知其減刑後之刑及易科罰金以新台幣1千元折算1日
      之標準。
貳、無罪部分：
一、公訴意旨略以：
  (一)雲林縣二崙鄉民楊世彬於95年5月間，得知本件工程之工程
    設計包含40,205立方公尺「有價土方」外售之項目，且每立
    方公尺有價土方單價僅設計遠低於市價之50元上下，且大義
    崙大排係未經疏浚、底層蘊含優良砂質之土方，若「以合法
    疏浚工程掩護超挖盜採」，將有暴利可圖，遂出面向富砂石
    採取經驗之被告丙○○遊說合作，丙○○因自己資金不足又
    找來雲林縣古坑鄉「仙地庭園咖啡」店、旺呈股份有限公司
    之實際負責人即被告戊○○合夥，三人遂決意結夥三人以上
    竊盜，共同基於意圖為自己不法所有之接續犯意聯絡，約定
    由戊○○出資600萬元、丙○○負責現場施工、楊世彬負責
    解決一切紛爭，三人朋分工程款及盜賣國有土方之利潤（由
    楊世斌分得40%之利潤、戊○○可分35%、丙○○則分25%之
    利潤）。於95年6、7月間，先由丙○○向冠寶公司負責人李
    春昇及上喜公司負責人阮啟倫借用該二家公司之名義、證件
    及大小章，於95年7月7日前去二崙鄉公所參與投標，開標結
    果，由冠寶、上喜公司共同投標（聯合承攬），低於底價而
    得標。冠寶公司得標後，旋於95年7月10日與二崙鄉公所完
    成簽約，並於95年7月13日開工，施工期間，楊世彬負責擺
    平工地一切糾紛或民眾抗爭，而戊○○另外調派與渠等有意
    圖為自己不法所有犯意聯絡之仙地庭園咖啡廳經理即被告乙○○，負責現場施工派遣、單據蒐集等作業，供戊○○作帳
    ，以充分掌握土方挖取、外賣之數量，並計算盈虧。丙○○
    、戊○○、楊世彬又另外僱用不知情、真實姓名年籍不詳綽
    號「大頭」、「國良」、「阿成」、「阿忠」等挖土機司機
    負責盜挖土方、僱用不知情、真實姓名年籍不詳綽號「阿來
    」、「阿財」、「石頭」、「和尚」、「羊肉」、「唯欣」
    、「阿義」等砂石車司機負責運送土方，且僱用不知情、真
    實姓名年籍不詳綽號「阿喜」之人負責土方簽單之收單及出
    單。
  (二)因丙○○等人蓄意超出河道設計高程，以向下超挖盜採品質
    較佳之底層砂石，屢經附近民眾檢舉。公所承辦人甲○○數
    度前往工地現場察看，亦發現工地所採之有價土方品質甚佳
    異乎常情，即出言警告現場人員有超挖盜採之嫌疑，造成丙○○等人之壓力。95年10月11日中午，楊世彬在工地旁之埤
    塘納骨塔土地公廟涼亭內（工程工地0k+700左右）向丙○○
    提議贈送20萬元給甲○○，以免甲○○一再前來檢查是否超
    挖，經丙○○同意後，轉告戊○○，三人遂形成對於公務員
    違背職務之行為交付賄賂之犯意聯絡，旋於95年10月12日中
    午12時許，由戊○○準備20萬元現金，與丙○○會面後，2
    人分別各自開車前往甲○○住處，於進入該處，先與甲○○
    寒暄並討論工程運土等問題後，即推由丙○○向甲○○表示
    ：「李大哥，我們陳董（戊○○）說我們公司花費，給你一
    點指導費用」等語，戊○○立將20萬元現金從包裝之報紙內
    拿出，面交甲○○後，丙○○與戊○○隨即離去。甲○○收
    取賄賂後，即違背工程主辦人應積極監督工程進行、防範盜
    採等職務上行為，監工態度大為轉變，甚少前往工地察看、
    亦未再關切包商有無超挖、盜採等情事，對包商之施工方式
    也均無意見。本件工程於95年8月9日開工，工期為45日曆天
    ，原應預定於95年9月22日完工，惟丙○○等人為繼續盜採
    外運圖利，又藉故延展工期至95年10月19日，然卻於施工期
    間，繼續將大義崙工區內土方盜採並運外販賣圖利。嗣95年
    9月8日，監造單位沈明信事務所發現「大義崙大排」0K+900
     ~1K+000及1K+300~1K+600公尺處有超挖現象，且於95年9月
    14日以明信土木字第141號函知冠寶公司於文到3日內回填改
    善以符合設計圖說，然卻未見丙○○、乙○○等人有何改善
    或回填之動作。至95年10月19日後，丙○○、乙○○等人再
    假藉其他名義繼續拖延工期，並繼續竊取土方。沈明信事務
    所復於95年10月24日以（095）明信土木字第141號函告冠寶
    、上喜公司，敘明「於95年10月23日於『大義崙大排1K+700
    ~1K+800』施工範圍內發現有開挖過深現象，請冠寶公司於
    文到2日內回復原狀」，詎丙○○等人竟置之不理。迄95年
    11月5日，沈明信事務所統計包商所繳交之簽單，發現工區
    內土方之超挖至少已達242立方公尺，經數次通知渠等廠商
    改善、回填，亦無回應。總計楊世彬、丙○○、戊○○、乙○○等人以此方式結夥盜採總數量約為8,163立方公尺之國
    有土方（如以每立方公尺300元單價估計，渠等不法獲利約
    244萬8,900元）。
  (三)因認被告丙○○、戊○○、乙○○另涉犯刑法第321條第1項
    第4款結夥三人以上竊盜罪嫌；被告丙○○、戊○○另涉犯
    貪污治罪條例第11條第3項、第1項對於公務員違背職務之行
    為交付賄賂罪嫌。
二、按犯罪事實應依證據認定之，無證據不得認定犯罪事實；不
    能證明被告犯罪或其行為不罰者，應諭知無罪之判決，刑事
    訴訟法第154條第2項、第301條第1項分別定有明文。犯罪事
    實之認定，應憑證據，如未能發現相當證據，或證據不足以
    證明，自不能以推測或擬制之方法，以為裁判基礎。而認定
    不利於被告之事實，須依積極證據，茍積極之證據不足為不
    利於被告事實之認定時，即應為有利於被告之認定，更不必
    有何有利之證據，最高法院著有30年上字第816號判例甚明
    。且刑事訴訟上證明之資料，無論其為直接或間接證據，均
    須達於通常一般之人均不致有所懷疑，而得確信其為真實之
    程度，始得據為有罪之認定，若其關於被告是否犯罪之證明
    未能達此程度，而有合理懷疑之存在，致使無從形成有罪之
    確信，根據「罪證有疑，利於被告」之證據法則，即不得遽
    為不利被告之認定，亦有最高法院76年度臺上字第4986號判
    例可稽。又最高法院著有92年臺上字第128號判例，闡明「
    刑事訴訟法第161條已於91年2月8日修正公布，其第1項規定
    ：檢察官就被告犯罪事實，應負舉證責任，並指出證明之方
    法。因此，檢察官對於起訴之犯罪事實，應負提出證據及說
    服之實質舉證責任。倘其所提出之證據，不足為被告有罪之
    積極證明，或其指出證明之方法，無從說服法院以形成被告
    有罪之心證，基於無罪推定之原則，自應為被告無罪判決之
    諭知。」
三、檢察官認被告等人有此部分犯行而提出之證據：
（一）就被告丙○○、戊○○及乙○○等結夥三人以上竊盜部分
      ，提出：被告丙○○於95年12月22日雲林縣調查站及同
      年月25日檢察官偵訊之供述（95偵6156號卷(一)第67頁、第
      73至74頁），欲證明：被告丙○○、戊○○、楊世彬共謀
      結夥盜採本件工程砂石。被告丙○○於96年1月25日雲
      林縣調查站及同年月26日檢察官偵訊之供述（95偵6156號
      卷(二)第263頁、第279頁），欲證明：被告丙○○、戊○○
      及楊世彬等人結夥盜採8,163立方公尺有價土方的犯行。
      被告戊○○於95年12月18日雲林縣調查站之供述（95偵
      6156號卷(一)第9頁以下），欲證明：被告戊○○確與丙○○、楊世彬結夥竊盜。被告乙○○於95年12月18日雲林
      縣調查站及同日檢察官偵訊時之供述（95偵6156號卷(一)第
      29頁以下、第38頁以下），欲證明：被告乙○○與戊○○
      、丙○○、楊世彬等人結夥竊盜之犯行；本件工程實際施
      工工期竟長達70天，足見確有土方遭盜採外運；該工程至
      95年11月5日後，依然不聽勸阻而繼續開挖土方，且11月
      間外運土方可能高達7,500立方公尺。被告丙○○、戊○○及乙○○於96年1月30日檢察官偵訊時之供述，欲證
      明：被告丙○○、戊○○及乙○○3人對於竊盜犯行均認
      罪。證人沈明信於95年12月7日雲林縣調查站及同年月8
      日檢察官偵訊時之證述（95他1487號卷第146頁以下、第
      177頁以下），欲證明：丙○○、戊○○及乙○○等人結
      夥盜挖土方；丙○○、戊○○及乙○○盜挖土方之犯意（
      經告知後依然不改善，更惡意欺騙意圖矇混過關，且每次
      超挖地點幾乎均相同）；至95年11月5日止，盜挖之有價
      土方已達242立方公尺及其計算方法。二崙鄉大義崙排
      水清理等二件工程95年11月13日施工說明書（95他1487號
      卷第95至96頁），欲證明：至95年11 月5日止，盜挖之有
      價土方已達242立方公尺。95年11月8日（起訴書誤寫為
      13日）工程查驗紀錄表（95他1487號卷第97至100頁），
      欲證明：丙○○、乙○○、戊○○故意超深盜挖底層良質
      土方之犯意。臺灣雲林地方法院檢察署檢察官於95年12
      月5日至二崙鄉大義崙排水清理等二件工程現場會勘紀錄
      （95他1487號卷第116至122頁），欲證明：至95年11月5
      日止，總計外運有價土方為40,477立方公尺，已超出合約
      約定共242立方公尺，且尚未包含即將外運之現場堆置之
      有價土方16,365立方公尺。本件工程估價單（95他1487
      號卷第14頁），欲證明：被告丙○○、乙○○等人開挖之
      土方數量超過合約規定之數量。沈明信事務所95年9月
      14日95明信土木字第141號函、工程分段會勘紀錄表（95
      他1487號卷第69至70頁），欲證明：被告乙○○、丙○○
      、戊○○、楊世彬等人盜挖土方之事實。二崙鄉公所95
      年9月18日二鄉建字第0950009244號函（95他1487號卷第
      75頁），欲證明：被告乙○○、丙○○等人使用未經核准
      之砂石車進入工地現場將土方運走之事實。沈明信事務
      所95年10月16日95明信土木字第202號函（95他1487號卷
      第83頁），欲證明：被告乙○○、丙○○只顧盜採土方，
      枉顧工程之進行，並藉拖慢工程進度所爭取到之多餘時間
      ，以繼續盜採土方。沈明信事務所95年10月24日95明信
      土木字第141號函（95他1487號卷第86頁），欲證明：被
      告乙○○、丙○○盜挖土方之事實。沈明信事務所95年
      11月16日（095）明信土木字第212號函、95年11月13日工
      程施工說明書（95他1487號卷第95頁、第102頁），欲證
      明：被告乙○○、丙○○等人超挖土方之事實。施工品
      質督導查證表、二崙鄉公所95年11月20日以二鄉建字第09
      50011403號函、95年11月20日下午2時工地拍照相片（95
      他1487號卷第103至108頁），欲證明：被告乙○○、丙○○等人超挖土方之事實。
（二）就被告丙○○及戊○○對於公務員違背職務行賄罪部分，
      提出：被告丙○○於95年12月25日檢察官偵訊時之證述
      （95偵6156號卷(一)第82至83頁）。被告戊○○於雲林縣
      調查站及檢察官偵訊時之證述。被告甲○○於96年1月
      30日雲林縣調查站及同年月31日檢察官偵訊時之供述（96
      偵352號卷第15頁、第28頁）。
四、被告之答辯：
（一）被告丙○○及其辯護人：
    (一)就被訴結夥三人以上竊盜部分：
    (1)本件工程並無蓄意盜採，挖土機挖一下就是一米四深了，
      並非故意超挖，也沒有挖比較好的土方出來，回填比較差
      的回去，且監造測完說太深，我們就依其禁止，沒有再把
      土方賣出去。因疏濬工程挖方是在河水下工作，監造人固
      曾在施作前先行測量水下應挖取土方之深度，並指示挖至
      水下若干深度，惟在實際操作挖土機時，河水混渾無法看
      清水面下情形，加上河水高度隨上游水量多寡而改變，難
      以苛求挖土機司機於施作時，均能維持設計的深度，而無
      失之過深或過淺之情形。又依工程施工慣例，為求提高效
      率，沒有必要指派專人跟隨每部挖土機，時時測量挖方深
      度，使每寸河底之挖方均符設計標準，而是採取概略的、
      多機併進快速方式進行挖方，於完成一個階段施工區後，
      配合測量結果，進行深度不足處的補行挖取，深度超過部
      分，則予以回填，因此施工結果是否符合合約設計規定，
      應於全部或部分工程完工後，測量及修補結果來認定，不
      能以局部工程施工有超挖，即據以認定施工不符合設計規
      定，並進而認定施工單位涉嫌盜採砂石。
    (2)施工過程中，監造單位固曾發函表示施工有部分超挖情形
      ，要求即行回填，惟當時被告丙○○對測量方式有意見，
      要求重新測量，然亦承諾先行停止將堆置場的土石轉售及
      外運，並於確認施工有超挖時，以堆置場的土石作為回填
      之用，且實際上最後以堆置場的土石回填超挖的河床，並
      無不足，尚且多餘5,000多立方公尺之土石方，亦足認被
      告丙○○主觀上並無盜取砂石的意思。被告丙○○於變更
      設計完成繼續施工後，即已淡出本件工程，對施工過程發
      生之超挖情形，事前確實不知情，事後知道有超挖時，亦
      協同監造單位保留堆置場的土方，不再出售及外運，足認
      其主觀並無蓄意超挖盜採砂石之意，不能僅以工程施作後
      ，測量發現有超過設計深度之結果，即據以認定被告盜採
      砂石。
    (二)就被訴公務員違背職務之行為交付賄賂部分：
    (1)本案工程施工之監造業務，係由公所發包給沈明信技師事
      務所，施工過程係由沈明信或其受僱人侯堂勝負責監工，
      施工之挖方範圍及深度，均係由監造單位進行監測，有無
      超挖亦係監造單位測量及認定，被告丙○○如非受到甲○○干擾施工的壓力，並沒有向甲○○行賄的必要。
    (2)施工現場監造並非甲○○，是否超挖係由沈明信及其受僱
      人侯堂勝認定，甲○○的職務並無權力，沒有可能跳過沈
      明信及侯堂勝的監造，同意被告丙○○等人可以任意超挖
      。且被告丙○○等人如企圖以行賄讓甲○○同意超挖，以
      獲取不當利益，應於工程開工時即時行賄，始最有利，乃
      被告丙○○等於施工2 個月後始行行賄，顯非合理。
    (3)公訴人並未具體指出被告丙○○交付20萬元，要求甲○○
      如何違背職務圖利被告丙○○等人，亦未舉證指出甲○○
      如何違背職務圖利被告丙○○等人，難認被告丙○○構成
      對公務員違背職務之行為交付賄賂罪。
（二）被告戊○○及其辯護人：
      被告戊○○在本件工程係出資金之人，實際現場工地的施
      作是由丙○○指揮，對工地施作過程比較不瞭解，但沒有
      蓄意盜採，因檢察官偵查中測量結果，所挖取的土方已超
      過合約數量8,163立方米，河道深度經測量亦超過容許的
      誤差50公分，檢察官認是蓄意超挖，此為客觀事實，被告
      戊○○乃接受檢察官建議作認罪的陳述，但檢察官於偵查
      中已同意，若被告能依要求做到回填工作，同意法院為緩
      刑之諭知。本件被告既已依照檢察官之要求回填完畢，爰
      請法院為緩刑之諭知。又被告戊○○於偵查中即主動告知
      與丙○○共同到甲○○住家送20萬元，如此部分涉犯刑責
      ，應符合自首要件，依貪污治罪條例規定，應該免除其刑
      ，又因丙○○提到送錢的前後，甲○○的態度感覺發生很
      大變化，在監工、督導上好像給了很大的方便，檢察官認
      甲○○的行為涉及違背職務的收受賄賂罪，因被告戊○○
      是主動去交付賄賂，所以才作有罪的陳述。
（三）被告乙○○及其辯護人：
      被告乙○○於本件工程是聽命於現場工地負責人丙○○或
      其僱用人戊○○，只是受人指示施工而已，並無權利去瞭
      解要如何施工，而本件工程客觀上雖有超挖的事實，但被
      告乙○○有無盜採的主觀犯意尚有疑慮。
五、本院之判斷：
（一）關於結夥三人以上竊盜部分（被告丙○○、戊○○及乙○○）：
    (一)檢察官認本件被告丙○○、戊○○及乙○○等人就起訴之
      結夥三人以上竊盜部分事實均為認罪之陳述等語，然查被
      告丙○○、戊○○及乙○○等人已分別答辯如上所述，尚
      難認其等已就檢察官起訴之此部分竊盜犯罪事實為自白，
      先予敘明。
    (二)檢察官雖提出多項證據欲證明被告丙○○、戊○○及乙○○等人承包施作本件疏濬工程有多處超挖過深之情形，然
      被告丙○○、戊○○及乙○○等人於原審及本院審理時，
      就檢察官所指超挖之事實固不爭執，惟均辯稱：本件超挖
      並非出於故意盜採的意思等語，即否認有故意盜採之犯意
      。且查觀諸雲林縣調查站及檢察官偵訊被告丙○○、戊○○、乙○○等人之筆錄，並無有關被告丙○○、戊○○、
      乙○○等人於本件工程係如何有犯意聯絡共同謀議如何盜
      採土石方等情之供情節，而被告丙○○、戊○○及乙○○
      於原審及本院審理時均辯稱本件工程並無協商如何盜採、
      超挖之情形等語，否認有公訴人所指「以合法疏濬工程掩
      護超挖盜採」之竊盜犯意聯絡。是本件被告丙○○、戊○○及乙○○等人是否構成竊盜之犯行，爭點厥在其等於主
      觀上有無竊盜之犯意聯絡。
    (三)被告丙○○於96年1月26日檢察官訊問時固供稱：我承認
      有挖比較漂亮的砂石起來，把比較不漂亮的回填回去，也
      不是否認有盜採等語（見95偵6156號卷(二)第274頁）。然
      本件依實際負責現場監工之證人侯堂勝所述，本件工程於
      檢調人員介入調查前，施工單位僅依通知回填1次，另有2
      次通知回填，遲未依規定回填，而該次回填並未經監工單
      位發現有上開回填比較不漂亮的砂石情形。且所謂「挖比
      較漂亮的砂石起來，把比較不漂亮的回填回去」，若該比
      較漂亮、比較不漂亮的砂石，都是在本件工程疏濬之河道
      中所挖取，並非將本件工程疏濬之河道中，砂石比較漂亮
      的挖取後外運，回填以外來比較不漂亮的砂石，則要難認
      有何竊盜之可言。查檢察官既未舉證證明被告丙○○等人
      有將本件工程疏濬之河道砂石比較漂亮的挖取後外運，而
      回填以外來比較不漂亮的砂石情形，自難僅以被告丙○○
      有上開供述，遽認被告丙○○等人有竊盜本件工程土石之
      犯意。又被告丙○○於上開同日檢察官偵訊時雖另供述：
      是楊世彬跟我誘惑說他已經運作好了，已把土方數量壓到
      4萬方，其實可以挖的數量比這個多，我是在想如果沒有
      抓到的話，我就多挖一點，人都是貪心的，但是就算沒有
      挖到6萬方，只有挖到4萬方，我也不會虧錢等語（見95偵
      6156號卷(二)第275頁）。惟此僅係當初楊世彬找被告丙○○合作之心態，被告丙○○當時亦無確切之竊盜犯意，尚
      難據此即認被告丙○○嗣於本件工程施工中，具有竊盜河
      道中土石之犯意。
    (四)證人沈明信於原審固結證稱：施工單位應該一邊測量、一
      邊施作挖取土方，但一般不太可能這樣做，本件工程施工
      單位有拜託我們監工單位幫他們做測量，他們說不會測，
      我們有幫他們定線，會用水準儀去測深度，就是寬度及深
      度，大都是侯堂勝在做，會給他們確認說水面下可以再挖
      多少公分，但這個過程，他們怎麼去交代怪手，我們也不
      知道，幫他們測量是一段一段的，因為水面它每天會有不
      一樣，本件超挖的地方都在河道中央，有些水位很高等語
      （見原審97年1月25日審判筆錄）。由證人沈明信上開之
      證述可知本件施工單位既無邊施作邊測量之能力，超挖之
      位置又都在河道中央，且有些水位很高，水面也可能每天
      會有不一樣，則河道中央因位於水面下，所使用之疏濬方
      法又係以大型挖土機逕行挖取河道內之土石方，是挖土機
      駕駛能否清楚掌握到河道中挖取土石之深度，以符合工程
      設計之高程，的確甚有疑問。
    (五)又證人侯堂勝於原審結證稱：「（本件工程施工過程，你
      們監造單位有無覺得他們是故意超挖？）在我們有在現場
      部分，他是都會依照我們指示去做，但河中部分，怪手一
      挖下去最少就是一米，能不能說他們超挖，其實有時候也
      不見得是故意的」等語（見原審97年1月25日審判筆錄）
      。是以證人侯堂勝於本件工程擔任實際監工之人員，於施
      工單位施工時都在現場監督，對於整個施工過程，亦認施
      工單位之超挖情形，並無法確定是出於故意為之。查本件
      工程雖部分位置經監造單位嗣後測量結果，於扣除誤差0.
      5公尺後，尚有超過深度達1.16公尺之情形，但以挖土機
      挖取河中土石，河中水面或水位甚高，或水位多變，既難
      以求其精確，亦難以避免此種超挖之情形會發生。且查本
      件工程設計是於短期內施工完成，施工單位為求施作迅速
      及節省人事成本，顯然不可能指派專人跟隨每部挖土機，
      時時測量挖方之深度，以使河底每處之挖方均符合設計標
      準，而應是在概略的、快速的進行挖取河道土方後，於完
      成某一階段施工區域後，才配合測量結果，就深度不足部
      分補行挖取，就深度超過部分，則予以回填，是尚難僅以
      局部區段有超挖情形，即遽認該施工不符合約設計規定，
      進而推認施工單位有盜採土石之犯意。況本件工程多次測
      量結果，雖有超挖情形，但亦有未達設計深度之情形存在
      ，足見其施工無法精確，是尚難以有部分位置超挖之情形
      ，即遽認被告丙○○等人主觀有盜採土石之犯意。
    (六)又沈明信事務所於95年11月13日向二崙鄉公所提出之「二
      崙鄉大義崙排水清理等二件工程施工說明書」上固記載「
      載至95年11月5日止經監造單位計算後共計40,447立方公
      尺，已超出合約數量242立方公尺」，另證人沈明信於95
      年12月7日雲林縣調查站及同年月8日檢察官訊問時，就上
      開說明書之記載亦證述：依據廠商給我們的簽單來核算，
      每臺車輛外運14.7立方公尺計算，至11月5日共外運40,44
      7立方公尺的土方等語。然證人沈明信於上開同次訊問證
      述中亦提及堆置場內的土方共計1,6365（筆錄誤載為16,
      658）立方公尺，是否包括在前述已經外運完成的有價土
      方40,774立方公尺內，要問侯堂勝比較清楚等語（見95他
      1487號卷(一)第147頁背面、第148頁、第152至153頁、第17
      8至179頁）。而證人沈明信於原審結證稱：所謂的超挖7
      、8千立方公尺，都還堆在3個堆置場，沒有運出去，那時
      候好像還有10,000多立方，都還在堆置場裡面，我們認定
      離開工地的土方就算是挖出去的土方，所以堆置場的土都
      已經算是挖出去的土方，如果扣除堆置場的土方，實際運
      出去的有價土方並沒有超過合約的數量等語（見原審97年
      1月25日審判筆錄）。故本件如扣除被告丙○○等人於工
      地附近臨時堆置場所堆置之土石方不計，被告丙○○等人
      實際挖取後販售或已處分之土石方，並未逾合約數量（檢
      察官於95年12月5日會勘現場紀錄第四點會勘結果(四)，沈
      明信意見認至95年11月5日止，總計外運有價土方為40,44
      7立方公尺，未包括上述堆置場內之16,365立方公尺在內
      ，亦屬與事實不符）。而施工單位於工地附近設置之臨時
      堆置場，雖僅有1處經過合法申報，其餘3處未經合法申報
      ，但該4處臨時堆置場之位置，均為監造單位及二崙鄉公
      所所知悉，亦據證人沈明信及被告甲○○陳明在卷，尚在
      監造單位及二崙鄉公所所得掌控之範圍，若被告丙○○等
      人真有意盜採土石，應不致於將所挖土石堆置在各該臨時
      堆置場，以避免被查獲。復參酌證人沈明信另於原審之證
      述：當時被告丙○○是說如果測完有超挖，他們要回填，
      這個工程到最後，也已經回填完畢，是拿堆置場的土來回
      填的，回填確定沒有問題了，剩下的土方才再讓承包商他
      們載出去賣等語（見原審97年1月25日審判筆錄），益徵
      被告丙○○等人雖有超挖土石情形，但應無盜採本件工程
      土石之犯意可言。
    (七)證人沈明信雖於雲林縣調查站及檢察官偵訊時之證稱：95
      年11月19日我前往工地現場時發現，由於該處土方是非有
      價土方，不得外運，但是當場挖土機有4台，並且有土方
      堆置，依我專業判斷有可能有外運嫌疑，所以我前往二崙
      鄉公所找政風室陳三鷹主任、承辦人甲○○及建設課長劉
      益誠反映此問題，當天就前往工地現場會勘，測量是否有
      超挖，會勘記錄為超挖50公分等語。然此部分證人沈明信
      陳明係依其個人判斷可能有外運嫌疑，屬其個人臆測之詞
      ，且當場並未發現載運土石之砂石車，而證人林文水於原
      審已結證稱：當時並無證據證明施工單位有盜採（見原審
      97年1月25日審判筆錄第24頁），尚難據此即認被告丙○○等人具有盜採河中土石之犯意。
    (八)檢察官雖指二崙鄉公所於95年9月12日工程督導時，發現
      施工現場有未經核准之砂石車輛云云。然依該工程督導紀
      錄表之記載（見95他1487號卷第76頁），當日督導時承包
      商及監造單位均未到場，係承辦單位表示監造單位所陳報
      之載運車輛號碼與實際載運車輛不一，二崙鄉公所始於95
      年9月18日以二鄉建字第0950009244號函發文承包商及監
      造單位促請改善（見95他1487號卷第75頁）。且施工現場
      均有監造單位在場監督，載運土石離開工地現場，監造單
      位亦會開立三聯單，亦據證人沈明信及侯堂勝證述在卷，
      是上開未經核准之砂石車輛雖出現工地現場，但應僅係施
      工缺失，尚難為被告丙○○等人不利之認定。
    (九)又證人侯堂勝於原審證稱：我們發現超挖後，有發文請他
      們回填到我們設計的高程，大約有發2、3次文，第1次他
      們有作，接下來他們好像後面工程的關係，就沒有如期執
      行，當時他們是說施作順序的問題，因為河道是分一段一
      段施工，他們那時侯是想說等，比如說我請他回填這一段
      ，他是希望上游這邊施作完後，再來回填下游這邊，是因
      為施工順序上的爭執等語。而就超挖部分，施工單位本即
      必須回填，以符合約設計，始可能驗收通過，是施工單位
      就經測量已超挖部分，遲早必須回填，故亦難以被告丙○○等施工單位遲未回填超挖部分，即認被告丙○○等人具
      有竊盜河中土石之犯意。
    (十)綜上所述，本件依檢察官提出之證據，尚難認定被告丙○○、戊○○及乙○○等人確有謀議盜採土石之犯意，進而
      結夥三人以上共同盜採本件工程土石之行為。
（二）關於對公務員違背職務之行為交付賄賂部分（被告丙○○
      及戊○○）：
    (一)按貪污治罪條例第11條第1項所稱之行賄罪，係以對於依
      據法令從事公務之人員，關於違背職務之行為，行求、期
      約或交付賄賂或其他不正利益為構成要件。若其所行求、
      期約或交付賄賂者，非屬公務員之違背職務行為，即難論
      以本罪。
    (二)本件檢察官係指被告丙○○及戊○○等人為免被告甲○○
      一再前來工地檢查是否超挖，乃對被告甲○○贈與現金20
      萬元，而認被告丙○○、戊○○二人係於對公務員甲○○
      違背職務之行為交付賄賂。查檢察官係以被告丙○○於95
      年12月22日雲林縣調查站及同年月25日檢察官訊問時自承
      ：本件工程開工後，承辦人甲○○經常赴工地現場察看，
      發現採取的有價土方有較好，就隨意指摘我們故意挖取，
      而且每天打數通電話給我，說有人檢舉我們盜採等等，百
      般為難，經楊世彬提議並與戊○○討論後，於95年10月12
      日中午前往被告甲○○住家贈送20萬元現金，被告甲○○
      收下該現金後，態度大轉變，變成很少到工地察看、很少
      打電話給我，沒有再刁難，對我們施工過程也完全沒有意
      見，包括施工若對我們有意見，我也都拜託他來協調，都
      有圓滿解決；有一次監造沈明信對我們施工有意見，他主
      張挖出來的土要馬上運走，不能在現場堆置，我請甲○○
      到場協助與監造溝通一下，甲○○當我的面前，在前述土
      埤塘納骨塔土地公廟的涼亭內，向監造沈明信表示，我們
      施工過程因為水份多無法立即外運，要求沈明信變通，讓
      監造沈明信對我們施工監督就沒有像之前那麼嚴格等語（
      95偵6156號卷(一)第70頁、第82至83頁），及證人戊○○於
      雲林縣調查站及檢察官偵訊時供承：因楊世彬、丙○○認
      為施工期間，甲○○經常赴工地現場察看，改變施工方式
      ，對施工方法多所限制，刻意刁難，導致施工不順，乃提
      議行賄甲○○，甲○○收下20萬元後，就比較不刁難等語
      （95偵6156號卷(一)第89頁、第95頁、同案號偵卷(二)第265
      頁背面、第269頁），為其論據。然依證人丙○○、戊○○上開於雲林縣調查站及檢察官偵訊時之證述內容，證人
      丙○○、戊○○等人主觀上係認為被告甲○○對於本件工
      程之施工，有刻意刁難（指故意為難他人）之情形，始生
      行賄被告甲○○之想法，圖以行賄方式使被告甲○○不再
      繼續刁難，以求本件工程之施工順利，並非丙○○、戊○○於主觀上有使被告甲○○為任何違背其職務之行為意圖
      。
    (三)又依被告丙○○、戊○○分別於雲林縣調查站、檢察官偵
      訊及原審審理時之證述，其等前去被告甲○○住家贈送現
      金20萬元時，僅與被告甲○○做短暫寒暄，或簡短談及工
      程上的事項，並陳明所贈之現金當作指導費用、顧問費或
      諮詢費等，並未要求被告甲○○為違背其職務之行為等情
      ，且本件工程是否超挖，尚有監工單位之沈明信技師事務
      所人員督導檢測，非公所承辦人被告甲○○一人所可決定
      ，是尚難僅因被告丙○○及戊○○等承包商遭檢查本件工
      程是否超挖多次，進而贈送公所承辦人被告甲○○20萬元
      ，即遽認被告丙○○及戊○○主觀上有對被告甲○○為要
      求違背其職務之行為。
    (四)況依被告丙○○之上開證述，本件被告甲○○於收受該20
      萬元後，雖態度大為轉變，不再刁難，且曾於工程上與監
      造沈明信協調與溝通，要求沈明信變通，然不再刁難或協
      調、溝通以求本件工程順利進行，本即被告甲○○之職務
      ，難謂有何違背職務之可言。又被告甲○○於收受該20萬
      元後，並非如公訴人所指「甚少前往工地察看」、「未再
      關切包商有無超挖、盜採等情事」、「對包商之施工方式
      也均無意見」，亦已如上述，故本件尚難認被告丙○○及
      戊○○係出於對公務員為違背職務之行為而交付賄賂。
    (五)按行為之處罰，以行為時之法律有明文規定者為限，刑法
      第1條定有明文。查貪污治罪條例第11條第1項之罪，乃係
      對於公務員違背職務之行為行求、期約、交付賄賂之處罰
      規定。至於行為人對於公務員職務上之行為行求、期約、
      交付賄賂，則無相類似之處罰規定（但公務員對於其職務
      上之行為收受賄賂，則係構成貪污治罪條例第5條第1項第
      3款之罪），此觀諸貪污治罪條例之相關規定自明。本件
      被告丙○○、戊○○交付賄賂20萬元予同案被告甲○○並
      非基於對公務員關於違背職務之行為而為，已如上述，則
      被告丙○○及戊○○縱因為求本件工程順利進行，而有交
      付賄賂與被告甲○○之行為，亦核與貪污治罪條例第11條
      第1項之罪之構成要件不符，而無從課以該條項之罪責。
（三）綜上所述，本件檢察官所提出之證據暨相關推論，經調查
      證據結果，並不足以使法院形成被告丙○○、戊○○、乙○○有何結夥三人以上竊盜犯行，及被告丙○○、戊○○
      有檢察官所指之對於公務員關於違背其職務行為之行賄犯
      行之心證。揆諸上開說明，尚難證明被告丙○○、戊○○
      及乙○○有檢察官所指之上開結夥三人以上竊盜或違背職
      務行賄罪犯行，被告丙○○、戊○○及乙○○等人此部分
      犯罪尚屬不能證明，原判決爰就此部分對被告丙○○、戊○○、乙○○無罪判決之諭知，本院經核原判決此部分，
      尚屬允洽，檢察官上訴仍執陳詞認被告丙○○、戊○○、
      乙○○等人仍有此部分犯行，為無理由，應予駁回。
據上論斷，應依刑事訴訟法第368條、第369條第1項前段、第364
條、第299條第1項前段、第300條，貪污治罪條例第5條第1項第3
款、第8條第2項、第17條、第10條第1項，刑法第11條前段、第
28條、第31條第1項、第216條、第215條、第47條第1項、第41條
第1項前段、第2項、第37條第2項，刑法施行法第1條之1，中華
民國96年罪犯減刑條例第2條第1項第3款、第7條、第9條、第10
條，判決如主文。
本案經檢察官林炎昇到庭執行職務。
中    華    民    國    97    年    9     月    9     日
                  刑事第一庭    審判長法  官  黃崑宗
                                      法  官  夏金郎
                                      法  官  王明宏
以上正本證明與原本無異。
加重竊盜罪、違反政府採購法罪、行使業務上登載不實罪，均不
得上訴。
其餘部分如不服本判決，應於收受本判決後十日內向本院提出上
訴書狀。其未敘述上訴理由者並得於提起上訴後十日內向本院補
提理由書狀（均須按他造當事人之人數附繕本）「切勿逕送上級
法院」。
                                      書記官  黃全忠
中    華    民    國    97    年    9     月    10    日
其餘部分得上訴。
附錄本判決論罪科刑法條：
貪污治罪條例第5條第1項：
有下列行為之一者，處7年以上有期徒刑，得併科新臺幣6千萬元
以下罰金：
一  意圖得利，擅提或截留公款或違背法令收募稅捐或公債者。
二  利用職務上之機會，詐取財物者。
三  對於職務上之行為，要求、期約或收受賄賂或其他不正利益
    者。
政府採購法第87條第5項：
意圖影響採購結果或獲取不當利益，而借用他人名義或證件投標
者，處3年以下有期徒刑，得併科新臺幣1百萬元以下罰金。容許
他人借用本人名義或證件參加投標者，亦同。
刑法第215條：
從事業務之人，明知為不實之事項，而登載於其業務上作成之文
書，足以生損害於公眾或他人者，處3年以下有期徒刑、拘役或5
百元以下罰金。
刑法第216條：
行使第210條至第215條之文書者，依偽造、變造文書或登載不實
事項或使登載不實事項之規定處斷。


司法院資訊處製作；財團法人民間司法改革基金會備份。
